臺灣臺中地方法院民事判決       
111年度中簡字第176號
原      告  陳義宗  
訴訟代理人  莊慶洲律師
複  代理人  涂銘辛  
被      告  龍有誠  

上列當事人間請求確認租賃關係不存在事件，本院於民國111年4
月20日言詞辯論終結，判決如下：
    主       文
確認兩造間就臺中市○○區○○段00地號及同段39地號土地租賃關係
不存在。
訴訟費用由被告負擔。
    事實及理由
一、按確認法律關係之訴，非原告有即受確認判決之法律上利益
    者，不得提起之，民事訴訟法第247條第1項前段定有明文。
    所謂即受確認判決之法律上利益，係指法律關係之存否不明
    確，原告主觀上認其在法律上之地位有不安之狀態存在，且
    此種不安之狀態，能以確認判決將之除去者而言；又確認法
    律關係成立或不成立之訴，如有即受確認判決之法律上利益
    ，縱其所求確認者為他人間之法律關係，亦非不得提起（最
    高法院52年台上字第1240號、32年上字第3165號民事裁判要
    旨參照）。查原告主張被告所有門牌號碼臺中市○○區○○路00
    ○0號未保存登記建物（下稱系爭建物）無權占用原告所有之
    臺中市○○區○○段00地號及同段39地號土地（下稱系爭土地）
    ，為被告所否認，並抗辯：依照民法第425條之1規定，應推
    定在系爭房屋得使用期限內，有租賃關係存在等語，則兩造
    租賃關係是否存在，攸關原告所有權之行使，堪認兩造間租
    賃關係是否存在係屬不明，原告主觀上就此法律上地位確有
    不安之狀態，且此不安狀態能以確認判決將之除去，應認原
    告提起本件訴訟，請求確認租賃關係不存在有確認利益，合
    先敘明。
二、原告主張：原告為系爭土地之所有權人，被告所有之系爭建
    物無正當權源座落於其上，業屬無權占有，經原告於民國11
    0年4月26日以臺中法院郵局第981號存證信函通知被告拆除
    系爭建物並將系爭土地騰空返還原告，被告竟未置理，且另
    主張兩造於109年7月13日起成立租賃關係，並單方決定租金
    為每月新臺幣（下同）12,000元，甚於110年10月6日完成租
    金提存，為此，爰依民法第767條之法律關係，提起本件確
    認之訴，訴請確認被告間就系爭房屋之租賃契約關係不存在
    等語，並聲明：如主文所示。
三、被告則以：㈠民法第425條之1規定土地及其土地上之房屋同
    屬一人所有，而僅將土地或僅將房屋所有權讓與他人時，土
    地受讓人或房屋受讓人與讓與人間或房屋受讓人與土地受讓
    人間，推定在房屋得使用期限內，有租賃關係，其期限不受
    第449條第1項規定之限制。此所謂「土地及其土地上之房屋
    同屬一人所有」應包括「相同之共有人」在內，且未保存登
    記建物無法辦理所有權移轉登記，故所謂「所有權之讓與」
    應包括受讓建物之事實上處分權及法院拍賣之情形在內；另
    土地共有人經其他共有人同意於共有土地上興建房屋，而將
    土地與房屋分開出賣者，宜推斷土地承買人默許房屋買受人
    繼續使用土地，最高法院107年度台上字第1938號、106年度
    台上字第745號判決亦採相同見解。本件系爭土地分割開臺
    中縣○○鄉○里段00地號土地，被告則於60年間向訴外人即原
    告之祖父陳南山購買系爭房屋座落之臺中縣○○鄉○里段00地
    號土地，應有部分662/4030，並於60年11月1日完成所有權
    移轉登記，成為系爭土地之共有人，且於取得系爭土地所有
    權後，經共有人同意建造系爭房屋使用迄今，實非無權占用
    ；然原告則於繼承系爭土地後，另於107年間聲請分割共有
    物，並經本院以107年度訴字第3902號判決系爭土地及同段4
    4號土地予以變價分割，原告並於109年7月13日經強制執行
    程序拍定取得系爭土地，依前開民法第425條之1規定，被告
    就系爭建物得使用期限內，推定有對系爭土地有租賃關係存
    在。㈡此外，土地分割以原物分割為原則，原告於前案訴訟
    之初就提變價分割，違反原物分割優先原則及程序正義，原
    告就系爭土地設定最高限額抵押權亦非合理等語。並聲明：
    原告之訴駁回。
三、得心證之理由
　㈠查兩造同為系爭土地及同段44地號土地共有人，前經原告提
    出分割共有物之訴，並經本院以前案判決變價分割，並於10
    8年7月8日確定，原告則於109年7月13日經強制執行程序拍
    定取得系爭土地所有權，而被告所有系爭房屋於原告拍定後
    仍座落於系爭土地上之事實，業據原告提出土地第一類謄本
    、存證信函為證，並經本院調閱108年度司執字第83638號卷
    核閱屬實，是此部分事實，應堪認為真實。　
　㈡按「土地及其土地上之房屋同屬一人所有，而僅將土地或僅
    將房屋所有權讓與他人，或將土地及房屋同時或先後讓與相
    異之人時，土地受讓人或房屋受讓人與讓與人間或房屋受讓
    人與土地受讓人間，推定在房屋得使用期限內，有租賃關係
    。其期限不受第449條第1項規定之限制。」民法425條之1定
    有明文。次按分管契約，係共有人就共有物之使用、收益或
    管理方法所訂定之契約，共有人請求分割共有物，應解為有
    終止分管契約之意思。是經法院判決分割共有物確定者，無
    論所採行分割方法為何，均有使原分管契約發生終止之效力
    。僅分割方法採行變價分割時，因於該判決確定時，不當然
    發生共有物變賣之效果，共有物之所有權主體尚未發生變動
    ，共有人間之共有關係應延至變賣完成時消滅而已。而分管
    契約既經判決分割共有物確定而消滅，共有物之用益及管理
    回復原來之關係，除非經共有人協議或依民法第820 條第 1
     項規定為決定，共有人不得任意占有使用共有物之特定部
    分。此與民法第425條之1乃在規範房屋及土地因同屬一人情
    形時，土地所有人無從與自己所有之房屋約定使用權限，倘
    因而異其所有人，基於房屋一般價值甚高及其既有之使用權
    保護之考量，為調和土地與建物之利用關係，承認在房屋得
    使用期限內，有租賃關係或擬制有地上權存在之情形尚難謂
    為相同（最高法院107年度台上字第879號判決要旨參照）。
    查原告前就系爭土地及同段44號土地提起分割共有物之訴，
    經本院以前案判決變價分割，並經原告於109年7月13日經強
    制執行程序拍定取得系爭土地等情，有前案判決附卷可參，
    並經本院調閱108年度司執字第83638號卷核閱無訛，揆諸前
    開說明，兩造間就系爭土地縱有分管契約，然於原告提起分
    割共有物之訴時即有終止分管契約之意思表示，且前案判決
    既裁判變價分割共有物確定，原分管契約即生終止之效力，
    被告所有系爭建物就系爭土地即失其占有權源，不因嗣後係
    由同屬原共有人之原告拍定取得共有物所有權而有所不同。
    此與民法第425條之1之情形並非相同，則被告抗辯：依民法
    第425條之1推定兩造間租賃關係繼續，即有誤解。
　㈢次按確定之終局判決就經裁判之訴訟標的有既判力，法院不
    得為反於確定判決意旨之裁判。查被告固爭執前案判決關於
    分割之方式及程序合法性，然被告並未於前案審理程序提出
    前開抗辯，業經被告於本院審理時自承在卷，而前案判決則
    已確定並生既判力，揆諸上開說明，本院自應受其拘束；至
    被告另爭執原告就系爭土地設定最高限額抵押權之合法性，
    然此部分則應由被告另循法律途徑救濟，亦非本件確認租賃
    關係存在事件所得審究；從而，被告前開抗辯，仍非可採。
四、綜上，原告依民法第767條之法律關係請求確認兩造間租賃
    關係不存在，為有理由，應予准許。
五、訴訟費用負擔之依據：民事訴訟法第78條。
中　　華　　民　　國　　111 　年　　5 　　月　　25　　日
                  臺灣臺中地方法院臺中簡易庭
                              法  官  陳航代
以上為正本，係照原本作成。
如不服本判決，應於送達後20日內，向本院提出上訴狀並表明上
訴理由，如於本判決宣示後送達前提起上訴者，應於判決送達後
20日內補提上訴理由書（須附繕本）。如委任律師提起上訴者，
應一併繳納上訴審裁判費。 
中　　華　　民　　國　　111 　年　　5 　　月　　31　　日
                              書記官  廖鳳美